臺灣高等法院民事判決　　　　　　　　　 100年度再字第18號
再審原告　　陳平助
再審被告　　陳資本
上列當事人間請求履行契約事件，再審原告對於中華民國99年11
月30日本院98年度上易字第1122號確定判決提起再審，本院判決
如下：
    主      文
再審之訴駁回。
再審訴訟費用由再審原告負擔。
    事實及理由
一、按再審之訴顯無再審理由者，得不經言詞辯論，以判決駁回
    之，民事訴訟法第502條第2項定有明文。
二、再審原告起訴主張：伊前以兩造之先父陳深淵（於民國〈下
    同〉82年11月29日死亡）就土地分配事宜，於77年10月24日
    作成協議書（下稱系爭協議書），並於78年間與兩造簽訂系
    爭協議書，依系爭協議書第2條約定，伊分得新北市樹林區
    ○○○段68地號（下稱系爭68地號）土地所有權全部，及同
    段70-1地號（下稱系爭70-1地號）面積509.5坪土地，再審
    被告則分得系爭70-1地號面積792.7坪土地及同段72地號（
    下稱系爭72地號）土地所有權全部。但再審被告於取得系爭
    70-1地號面積792.7坪土地及系爭72地號土地所有權全部後
    ，竟拒不依系爭協議書第3條約定，配合伊取得土地部分之
    移轉登記義務為由，爰依系爭協議書及繼承之法律關係，向
    台灣板橋地方法院（下稱板橋地院）提起履行契約訴訟，訴
    請再審被告應將系爭68地號土地所有權應有部分2分之1及系
    爭70-1地號土地所有權全部移轉登記予伊，經板橋地院判決
    伊敗訴，伊不服提起上訴，經本院以98年度上易字第1122號
    判決（下稱原確定判決）駁回伊之上訴，伊不服提起第三審
    上訴，經最高法院裁定駁回伊之上訴而告確定（另關於再審
    原告一併請求再審被告應給付其代繳之遺產稅新台幣41萬24
    24元本息部分，則經板橋地院判決再審原告勝訴，再審被告
    不服提起上訴，經本院原確定判決駁回再審被告之上訴而告
    確定，此部分並未在本件再審之訴起訴範圍之內，本院茲不
    再贅述）。惟系爭協議書係於77年10月24日作成，而系爭70
    -1地號土地則係於78年5月2日分割，且分割後之面積為509.
    41坪，核與系爭協議書分配面積（即509.5坪）相符，可推
    證系爭協議書自屬即成立且有效。而原確定判決卻漏未斟酌
    前開協議書與分割土地之先後時間，即率爾認定系爭協議書
    並未成立，判決伊敗訴確定，自有違反論理及經驗法則，而
    有適用民事訴訟法第222條第1項、第3項規定顯有錯誤之再
    審事由；又由證人溫武華於原確定判決審理程序中之證言，
    可資證明林晉宇為系爭72地號土地所有權之借名登記名義人
    ，而另案即再審被告以陳深淵生前於81年5月21日所為之代
    筆遺囑為虛偽，提起確認遺囑虛偽訴訟（即板橋地院85年度
    重訴字第1號請求確認遺囑虛偽事件，下稱另案遺囑訴訟）
    證人李淑瓊之證言，及另案遺囑訴訟第一審及第二審之判決
    理由中，均認定該代筆遺囑為真正，而原確定判決卻漏未斟
    酌前開證據，致伊因而受不利之判決。爰依民事訴訟法第49
    6條第1項第1款、第13款之規定，提起本件再審之訴等情。
    並於本院聲明：(一)原確定判決（含板橋地院98年度重訴字第
    268號）不利於再審原告之部分廢棄。(二)上開廢棄部分，再
    審被告應將系爭68地號土地所有權應有部分1/2及70-1地號
    土地所有權全部移轉登記予再審原告。
三、本院應審究者為原確定判決是否有民事訴訟法第496條第1項
    第1款適用法規顯有錯誤、同條項第13款之再審事由？茲分
    別論述如下：
(一)、原確定判決是否有民事訴訟法第496條第1項第1款適用法規
    顯有錯誤之再審事由？
  1.按民事訴訟法第496條第1項第1款所謂適用法規顯有錯誤，
    應以確定判決違背法規或現存判例解釋者為限（最高法院57
    年度台上字第1091號判例意旨參照）；又，取捨證據認定事
    實，原屬法院之職權；縱法院認定事實錯誤，亦無適用法規
    顯有錯誤情形可言（最高法院63年台再字第67號判例；同院
    63年台上字第880號判例意旨參照）。
  2.再審原告主張：系爭協議書係於77年10月24日作成，而系爭
    70-1地號土地則係於78年5月2日分割，且分割後之面積為50
    9.41坪，核與系爭協議書分配面積（即509.5坪）相符，可
    推證系爭協議書自屬即成立且有效。而原確定判決卻漏未斟
    酌前開協議書與分割土地之先後時間，即率爾認定系爭協議
    書並未成立，判決伊敗訴確定，自有違反論理及經驗法則，
    而有適用民事訴訟法第222條第1項、第3項等規定顯有錯誤
    之再審事由云云。惟查：
    (1)、原確定判決係以系爭協議書本為陳深淵於77年10月24日
        所擬定，因再審原告當時未在台灣，僅由再審被告及陳
        深淵二人簽名，再審原告並未簽名或用印，此為再審原
        告所不爭執，堪認系爭協議書係屬非對話之要約；而再
        審原告於知悉系爭協議書後，旋即於77年12月9日、77
        年12月10日先後致函再審被告、陳深淵，對於系爭協議
        書所載之分配方式及分配1圖有意見，另提出分配2圖，
        要求再審被告選擇，顯有拒絕系爭協議書此要約而為新
        要約，且再審原告前開所提分配2圖亦為再審被告所拒
        絕，另陳深淵於77年11月10日已將系爭72地號土地出售
        予林晉宇，並於77年11月28日辦畢所有權移轉登記事宜
        ，足見陳深淵至遲於77年11月10日已不願受系爭協議書
        之拘束為由，據以認定系爭協議書對兩造及陳深淵均已
        失其拘束力，而為再審原告敗訴之判決，此觀原確定判
        決理由四(一)至(三)所示即明（見本院卷第18至20頁）；足
        見系爭協議書既已因再審原告於77年12月9日及同年月1
        0日提出新要約，而對兩造及陳深淵均已失其效力，則
        系爭70-1地號土地雖於系爭協議書失效後之78年5月2日
        分割，對於系爭協議書業已失效乙節，並不生影響。況
        證據取捨及認定事實本屬法院之職權範疇，要與適用法
        規顯有錯誤之情形無涉，原確定判決有無斟酌系爭70-1
        地號土地於78年5月2日分割之事實，既對於系爭協議書
        本即失其效力不生影響，則再審原告執此主張原確定判
        決違反倫理及經驗法則，而有適用民事訴訟法第222條
        第1項及第3項法規錯誤之再審事由云云，並無可取。
    (2)、又陳深淵既已於77年11月10日將系爭72地號出售予林晉
        宇，系爭協議書內容顯已不可能履行。則再審原告以陳
        深淵於78年5月2日將系爭70-1地號分割而增加70-2地號
        ，且分割後70-1地號土地之面積與系爭協議書原分配予
        再審被告面積相符為由，主張陳深淵顯有履行系爭協議
        書之意，據此指摘原確定判決漏未斟酌70-1地號土地分
        割在系爭協議書草擬之後，而有違反論理及經驗法則，
        致適用民事訴訟法第222條第1項及第3項法規錯誤之再
        審情事云云，仍無可取。
(二)、原確定判決是否有民事訴訟法第496條第1項第13款之再審事
    由？
  1.按當事人發現未經斟酌或得使用該證物者，但以如經斟酌可
    受較有利益之裁判者為限，始得提起再審之訴，此觀民事訴
    訟法第496條第1項第13款規定自明。亦即，當事人提起再審
    之訴，以發現未經斟酌或得使用之證據為理由者，必以該證
    據若經斟酌可受較有利益之裁判者為限（最高法院18年上字
    第710號判例意旨參照）。
  2.再審原告主張：證人溫武華於原確定判決審理程序中之證言
    ，可資證明林晉宇為系爭72地號土地所有權之借名登記名義
    人，而原確定判決卻未予以斟酌，致伊因此而受不利益之判
    決，顯有民事訴訟法第496條第1項第13款之再審事由云云。
    但查，原確定判決係以系爭協議書既已失其效力，且陳深淵
    自行處分系爭72地號土地之原因有多端，並未係依系爭協議
    書而為之，故不採信證人溫武華之證詞而為再審原告有利之
    認定依據，此觀原確定判決理由四之五自明（見本院卷第25
    頁），堪認原確定判決業已斟酌證人溫武華之證言，仍不採
    為對再審原告有利之認定。故再審原告以執此主張原確定判
    決有民事訴訟法第496條第1項第13款之再審事由云云，要無
    可取。
  3.再審原告又主張：另案遺囑訴訟中之證人李淑瓊之證言，可
    資證明林晉宇為系爭72地號土地之借名登記人，若原確定判
    決斟酌該證人李淑瓊之證言，即可為對伊有利之判決，故原
    確定判決有民事訴訟法第496條第1項第13款之再審事由云云
    ，固據提出證人李淑瓊另案遺囑訴訟之證言筆錄為證（見本
    院卷第48至51頁）。然如前所陳，系爭協議書既已因再審原
    告拒絕依協議書內容為分配，並另提出新分配圖，要再審被
    告選擇，顯可視為提出新要約，原非對話之要約即系爭協議
    書對兩造及陳深淵均已失其效力，縱李淑瓊於另案遺囑訴訟
    中證言，可資證明林晉宇為系爭72地號土地之登記名義人，
    亦無法使已失其效力之要約（即系爭協議書）恢復其效力，
    並據此可認定系爭協議書視為成立。準此可知，原確定判決
    縱斟酌該證人李淑瓊之證言，亦無法使已失其效力之非對話
    要約即系爭協議書回復其效力，並據此可認定該協議書為成
    立且有效之契約，得使再審原告因此而受較有利益之判決甚
    明。故再審原告以若原確定判決斟酌另案遺囑訴訟中之證人
    李淑瓊證言，其即可受有利益之判決為由，主張原確定判決
    有民事訴訟法第496條第1項第13款之再審事由云云，委無可
    取。
  4.再審原告另又主張：陳深淵於81年5月11日之代筆遺囑為真
    正，若原確定判決斟酌該證物，伊即可受有利益之判決，足
    見原確定判決有民事訴訟法第496條第1項第13款之再審事由
    云云，固據提出另案遺囑訴訟第一審判決、代筆遺囑為證（
    見本院卷第53至95頁）。惟查，再審原告係依系爭協議書之
    法律關係，提起本案訴訟（此觀本院卷第15頁原確定判決理
    由一即明），並非依系爭遺囑法律關係而提起本案訴訟，雖
    觀諸該遺囑第三項：「依民國七十七年十月二十四日本人與
    陳資本（即再審被告）、陳平助（即再審原告）訂立之協議
    書，坐落於．．68地號之土地，．．由次子陳平助單獨全部
    繼承，另長子陳資本所有持分四分之一，亦應依上開協議書
    ，無條件移轉登記予陳平助或依陳平助之意辦理產權移轉．
    ．。」；第四項：「依上開協議書，坐落．．．70-1地號之
    土地，全部係本人所有，亦應由次子陳平助單獨全部繼承。
    」曾提及系爭協議書乙事，但如前所陳，系爭協議書既已因
    再審原告另提新要約而失其效力，則陳深淵前開代筆遺囑縱
    屬為真，亦無法使已失效之非對話要約恢復其效力，並因此
    可謂系爭協議書已成立且有效。況前開代筆遺囑業經法院判
    決確定該遺囑為無效，亦為再審原告所不爭執（見本院卷第
    2 頁反面；本院卷第97頁以下另案遺囑訴訟第二審判決）；
    足見縱原確定判決斟酌代筆遺囑該項證物，亦無法使再審原
    告受較有利之判決。故再審原告以原確定判決若斟酌代筆遺
    囑該項證物，其即可受有利益之判決為由，主張原確定判決
    有民事訴訟法第496條第1項第13款之再審事由云云，仍無可
    取。
四、從而，原確定判決並無適用法規顯有錯誤之情形，亦無當事
    人發現未經斟酌之證物或得使用之證物，經斟酌後可受較有
    利之裁判之再審事由。是再審原告依民事訴訟法第496條第1
    項第1款、第13款規定，提起本件再審之訴，顯為無理由，
    爰不經言詞辯論，逕以判決駁回之。
五、據上論結，本件再審之訴顯無理由，爰依民事訴訟法第502
    條第2項、第78條，判決如主文。
中    華    民    國   100    年    5     月    3    日
                    民事第十三庭
                        審判長法  官  蕭艿菁
                              法  官  賴劍毅
                              法  官  楊絮雲
正本係照原本作成。
如不服本判決，應於收受送達後20日內向本院提出上訴書狀，其
未表明上訴理由者，應於提出上訴後20日內向本院補提理由書狀
（均須按他造當事人之人數附繕本）上訴時應提出委任律師或具
有律師資格之人之委任狀；委任有律師資格者，另應附具律師資
格證書及釋明委任人與受任人有民事訴訟法第466條之1第1項但
書或第2項（詳附註）所定關係之釋明文書影本。如委任律師提
起上訴者，應一併繳納上訴審裁判費。
中    華    民    國   100    年    5     月    3     日
                              書記官  王秀雲
附註：
民事訴訟法第466條之1（第1項、第2項）：
對於第二審判決上訴，上訴人應委任律師為訴訟代理人。但上訴
人或其他法定代理人具有律師資格者，不在此限。
上訴人之配偶、三親等內之血親、二親等內之姻親，或上訴人為
法人、中央或地方機關時，其所屬專任人員具有律師資格並經法
院認為適當者，亦得為第三審訴訟代理人。